最高法院民事判決　　　　　　　　　　　　　　　九十三年度台上字第二一六八號
　　上　訴　人　丁　○
 　　　　　　　 乙○○
　　　　　　　　丙○○
　　　　　　　　甲○○
　　共　　　同
　　訴訟代理人　孫天麒律師
　　上　訴　人　戊○○
　　被 上訴 人　黃永雄（祭祀公業黃梅生管理人）
　　訴訟代理人　邱秀珠律師
右當事人間請求損害賠償事件，上訴人對於中華民國九十二年十月一日臺灣高等法院
第二審更審判決（九十一年度上更(一)字第二四六號），提起上訴，本院判決如下：
    主  文
原判決除假執行部分外廢棄，發回臺灣高等法院。
    理  由
本件上訴人係因繼承而取得耕地租賃權，是渠等本於被上訴人不履行該租約所生之損
害賠償請求權，提起本件訴訟，其訴訟標的對於上訴人即有合一確定之必要，依民事
訴訟法第五十六條第一款之規定，上訴人丁○、乙○○、丙○○及甲○○之上訴效力
，自應及於未上訴之戊○○，爰併列其為上訴人，合先敘明。
次查上訴人主張：伊等之被繼承人藍朝全自民國三十七年起承租耕作祭祀公業黃梅生
所有坐落桃園縣龍潭鄉○○○段四方林小段一五七地號、一五八︱一地號、一五八︱
四地號土地全部及一五八︱一六地號、一五八︱一七地號、一五八︱一八地號、一五
八︱一九地號、一五八︱二０地號土地部分（下稱系爭土地），面積共０．九八四九
甲（約合二八八九．六坪，九九五二平方公尺），嗣由伊等共同繼承該耕地租賃權。
七十四年間，因祭祀公業黃梅生之前任管理人黃秀炎與訴外人徐逢章簽訂合建契約，
而與伊等訂立協議書（下稱補償協議書），約定由伊等出具同意終止租約書塗銷上開
耕地租賃權，若合建不成，則由祭祀公業黃梅生無條件補償伊等土地一０八三．六坪
（約合三五八二．一平方公尺）。詎祭祀公業黃梅生遲遲未進行合建，且於七十七年
間因部分土地被徵收致不能履行，黃秀炎又與伊等就徵收補償金之分配部分成立和解
，並於和解書內再次確認伊等有上述受補償土地之權利，惟該祭祀公業現任管理人黃
永雄卻不依補償協議書及和解書履行，伊等乃經催告後解除補償協議書，祭祀公業黃
梅生自應負債務不履行損害賠償責任，並按每坪市價新台幣（下同）十五萬元計算，
伊等尚得分配土地二三四．五坪（約合七七五．二平方公尺）之損害。又補償協議書
對祭祀公業黃梅生若不生效力，伊等所為終止租約之意思表示亦不生效力，該祭祀公
業自應交付系爭土地予伊等耕作，但該等土地因可歸責於祭祀公業黃梅生之事由已無
法回復耕作，該祭祀公業仍應負債務不履行損害賠償責任。再系爭土地無法回復耕作
縱非可歸責於祭祀公業黃梅生，然該祭祀公業未依耕地三七五減租條例第十七條規定
對伊等為補償，即除去租佃負擔，顯獲有不當得利，伊等亦得請求返還等情。爰依債
務不履行、不當得利之法律關係，求為命被上訴人給付三百萬元及加計法定遲延利息
之判決，並於原審前審擴張應受判決事項之聲明，請求被上訴人再給付二百萬元。
被上訴人則以：祭祀公業黃梅生之前任管理人黃秀炎與上訴人訂立補償協議書，係屬
無權代理，且不構成表見代理，對該祭祀公業自不生效力，亦無解除之可言，上訴人
請求祭祀公業黃梅生賠償不履行補償協議書之損害，要屬無據。縱認補償協議書有效
，因上訴人已領取土地徵收補償費四百八十四萬六千一百七十元，且將補償土地之權
利讓與訴外人黃添秀（原判決誤載為黃秀炎），亦不得再對祭祀公業黃梅生為任何請
求。又系爭土地無法回復耕作係可歸責於上訴人，上訴人主張祭祀公業黃梅生應負不
履行耕地租約之損害賠償責任，亦屬無據。再上訴人縱得依耕地三七五減租條例第十
七條規定請求補償，其補償金額按兩造向龍潭鄉公所辦理租約登記之田地面積０．四
五００甲及收回土地當年即七十四年之土地公告現值計算，至多亦僅二百七十七萬八
千零六十五元，經與上訴人應返還之上開徵收補償費抵銷後，已無餘額等語，資為抗
辯。
原審將第一審所為被上訴人敗訴判決廢棄，改判駁回上訴人之訴，並駁回其追加之訴
，係以：上訴人主張祭祀公業黃梅生之前任管理人黃秀炎與上訴人訂立補償協議書，
約定上訴人放棄耕作塗銷耕地租賃權，若合建不成，該祭祀公業則補償在原承租土地
範圍內相比鄰土地計一０八三．六坪，嗣因系爭土地之一部分被徵收致不能履行，乃
就徵收補償費之分配訂立和解書，約定上訴人依耕作土地位置按實際徵收面積比例（
經兩造計算為五八二一平方公尺）分得徵收補償費四百八十四萬六千一百七十元，剩
餘部分祭祀公業黃梅生則未再補償，且上訴人已放棄耕作，並經桃園縣政府准予終止
租約登記在案等事實，有補償協議書、和解書及分配協議書等可稽，且為被上訴人所
不爭執，固堪信為真實。惟查祭祀公業黃梅生管理暨組織規約第十一條，明定該祭祀
公業不動產之處分應依照土地法第三十四條之一規定辦理，並得授權管理人全權處理
之，而最高法院八十六年度台上字第三三六二號確定判決已認定黃秀炎未經授權與上
訴人協議補償土地，且上訴人亦未能舉證證明黃秀炎曾獲派下員決議之事前同意或事
後追認，是其主張補償協議書合法有效云云，即不足採。至上訴人所提七十七年十一
月二十七日派下員會議紀錄，不僅開會日期係在補償協議書訂立之後，且內容亦未指
明係對補償協議書為事後追認，而其上所載主席綜合結論第三項有關佃農補償方式，
則非決議，且參與會議之人數亦不足以代表全體派下員，黃秀炎並自承未正式召開派
下員會議過失在伊，足見該次會議對全體派下員不生效力。又黃秀炎有無與佃農協議
補償之權限，係客觀上有無獲派下員授權之問題，非其個人表明有獲授權，或在場有
數位派下員陪同，即可發生已獲授權之法律效果，是黃秀炎書立補償協議書第一條之
真意，縱在表明其有協議之權限，亦僅個人片面之表示，尚不能認派下員全體或派下
員大會已有表見代理之情事。況上訴人由該條約定既可得悉黃秀炎須依土地法第三十
四條之一規定辦理或獲得授權，自得要求黃秀炎提出已獲授權之證據，或向居住於佃
耕土地所在之派下員探問，亦屬客觀上可得而知黃秀炎無代理權，依民法第一百六十
九條但書規定，祭祀公業黃梅生毋庸對上訴人負授權人之責任。次查補償協議書對祭
祀公業黃梅生固不生效力，然上訴人在簽立補償協議書後即停止耕作，且將系爭土地
交還祭祀公業黃梅生，交由訂立合建契約之太平洋建設股份有限公司規劃，並獲准辦
理終止租約登記，足證祭祀公業黃梅生在收回系爭耕地時已與上訴人達成終止租約之
合意。而上訴人係配合祭祀公業黃梅生與他人合建，誤信補償協議書有效，始出具同
意終止租約書，且系爭土地除被徵收外，大部分亦已蓋有房屋，則上訴人無法回復其
耕作，自可歸責於祭祀公業黃梅生，應由該祭祀公業就耕地租約負債務不履行損害賠
償責任。爰類推適用耕地三七五減租條例第十七條第二項之規定，以祭祀公業黃梅生
收回土地當年即七十四年之公告土地現值，減除土地增值稅後餘額三分之一，作為上
訴人所受之損害，計經登記在案之田地０．四五０一甲，僅為二百七十七萬八千零六
十五元（原判決誤載為二百七十七萬零六十五元），惟兩造既合意終止租佃契約，上
訴人自不得本於佃農或土地承租人之地位領取徵收補償費，且黃秀炎未經授權與上訴
人訂立之和解書及分配協議書，對祭祀公業黃梅生亦不生效力，是上訴人向該祭祀公
業領取徵收補償費四百八十四萬六千一百七十元，即屬不當得利，應返還予祭祀公業
黃梅生，茲被上訴人主張與上開應賠償上訴人之損害抵銷，上訴人已無可請求之金額
。至一五七地號土地，因地目為「建」，且無租額記載，參照最高法院八十八年度台
上字第一號判例所示意旨，則無耕地三七五減租條例之適用。綜上所述，上訴人本於
債務不履行損害賠償之法律關係，請求祭祀公業黃梅生給付五百萬元及其中三百萬元
之法定遲延息，於法無據，不應准許等詞，為其判斷之基礎。
惟查上訴人依補償協議書第五條約定所出具之終止租約同意書，於祭祀公業黃梅生未
誠信履行該協議書所定各條之義務或有任何違約，以致侵害上訴人權益時，依第七條
之約定，視為無效，上訴人既係因確信上開協議為有效，始行交還系爭土地，今補償
協議書對祭祀公業黃梅生不生效力，能否謂該祭祀公業在收回系爭土地時，已與上訴
人達成終止租約之合意，已非無疑。況債務不履行於契約存在時始可能發生，若契約
已經合意終止，當事人此後即互無給付之義務，何有債務不履行之損害賠償責任可言
，乃原審一方面認定兩造於七十四年間已合意終止耕地租約，另方面又謂祭祀公業黃
梅生應負不履行耕地租約之損害賠償責任，亦屬理由矛盾。倘兩造間之耕地租約並未
於七十四年間終止，則計算上訴人因可歸責於被上訴人之事由而無法回復耕作之損害
，可否以七十四年之土地公告現值為其依據，自有再推求之餘地。次查兩造間之租賃
範圍，若包括一五七地號土地在內，且未終止租約，縱令該土地係屬建地，無耕地三
七五減租條例規定之適用，上訴人亦非不得請求賠償該筆土地無法回復使用所受之損
害。乃原審竟以兩造於七十四年間已合意終止租約，且一五七地號建地無耕地三七五
減租條例規定之適用，即謂上訴人因被上訴人不履行耕地租約所受之損害僅有二百七
十七萬八千零六十五元，非無可議。末查依法徵收或照價收買之土地為出租耕地時，
除由政府補償承租人為改良土地所支付之費用，及尚未收穫之農作改良物外，並應由
土地所有權人，以所得之補償地價，扣除土地增值稅後餘額之三分之一，補償耕地承
租人，平均地權條例第十一條第一項定有明文。如前所述，兩造間之耕地租約若未合
意終止，依上說明，上訴人於耕作土地被徵收時，即得基於承租人地位獲得上開補償
，則其受領徵收補償費四百八十四萬六千一百七十元，似難謂係不當得利。乃原審以
祭祀公業黃梅生之前任管理人黃秀炎與上訴人訂立之和解書及分配協議書，對該祭祀
公業不生效力為由，遽認上訴人受領上開徵收補償費，係屬不當得利，進而謂上訴人
可請求賠償之金額，在被上訴人以上訴人應返還之不當得利為抵銷後，已無餘額，亦
有未當。上訴論旨，指摘原判決不當，求予廢棄，非無理由。
據上論結，本件上訴為有理由。依民事訴訟法第四百七十七條第一項、第四百七十八
條第二項，判決如主文。
中　　　華　　　民　　　國　　九十三　　年　　　十　　　月　　二十一　　日
                              最高法院民事第七庭
                                  審判長法官  許　朝　雄
                                        法官  謝　正　勝
                                        法官  劉　福　來
                                        法官  鄭　玉　山
                                        法官  吳　麗　女
      右正本證明與原本無異
                                              書  記  官
中　　　華　　　民　　　國　　九十三　　年　　 十一 　　月　　　八　　　日
                                                                        Ｅ
